【裁判字號】    98,簡上,92
【裁判日期】    990129
【裁判案由】    返還不當得利
【裁判全文】
臺灣嘉義地方法院民事判決              98年度簡上字第92號
上  訴  人  乙○○
被  上訴人  己○○
            甲○○
共      同
訴訟代理人  丙○○
上列當事人間請求返還不當得利事件，上訴人對於民國98年10月
19日本院嘉義簡易庭98年度嘉簡字第423號第一審判決提起上訴
，本院於99年1月20日言詞辯論終結，判決如下：
  主  文
上訴駁回。
第二審訴訟費用由上訴人負擔。
  事實及理由
一上訴人於終局判決前，得將上訴撤回。但被上訴人已為附帶上
  訴者，應得其同意。民事訴訟法第459條第1項定有明文。又上
  訴之撤回應以書狀為之。但於期日，得以言詞向法院或受命法
  官為之。同法第459條第4項規定準用同法第262條第2項定有明
  文。經查，本件上訴人於民國98年11月6日提起上訴時，原以
  丁○○、戊○○、己○○、甲○○為被上訴人，嗣於98年12月
  18日準備程序期日，當庭以言詞向受命法官陳述撤回對丁○○
  、戊○○之上訴，且本件未經被上訴人提起附帶上訴，是依前
  揭規定，上訴人撤回對丁○○、戊○○之上訴，已生撤回上訴
  之效力，此部分自非本院審理範圍，應先敘明。
二上訴人起訴主張：坐落嘉義縣新港鄉○○段共和小段326號土
  地（下稱原326號土地）原為上訴人、己○○、甲○○、訴外
  人張茂松、張木水共有，嗣張茂松、張木水過世，張茂松部分
  由丁○○、戊○○繼承；張木水部分由辛○○、庚○○繼承。
  原326號土地為張進祿遺產之一，依「張進祿遺產分割繼承協
  議書」（下稱系爭協議書）之約定，如嘉義縣大林地政事務所
  98年9月8日函覆成果圖（下稱附圖）所示斜虛線部分位置應歸
  上訴人所有，上訴人即對該土地斥資整地，被上訴人亦無異議
  ，嗣本院受理96年度訴字第741號分割共有物事件，因農業發
  展條例不得細分土地之規定等，造成被上訴人取得上訴人載運
  土方整地之位置，即丁○○取得嘉義縣新港鄉○○段共和小段
  326之4號土地、戊○○取得同段326之3號土地、被上訴人己○○取得同段326之2號土地、被上訴人甲○○取得同段326之1號
  土地，然其上如附圖斜虛線所示土方為上訴人所有，辛○○、
  庚○○即明確表示應該且願意返還土方予上訴人，依民法第76
  7條規定，先位聲明：己○○、甲○○應分別將附圖326之2號
  、326之1號土地上斜虛線之土方各127.76立方公尺返還上訴人
  。又縱認該土方因共有物之分割因素而歸被上訴人所有，然上
  訴人依系爭協議書約定載運土方掩覆於原協議取得之共有土地
  上，上開判決認系爭協議書違反當時農地不得分割之規定應屬
  無效，基此，被上訴應無法律上之原因而受有利益，致上訴人
  受有損害，依民法第179條規定，上訴人自得請求被上訴人返
  還該等利益及其利息，備位聲明：被上訴人應各給付上訴人新
  臺幣（下同）8萬元及自起訴狀繕本送達翌日起至清償日止，
  按年息5﹪計算之利息。（經原審判決上訴人敗訴，上訴人不
  服提起上訴。）於本院補稱：辛○○、庚○○因分割取得之土
  地緊鄰326之4號土地，亦為上訴人填土之範圍，辛○○、庚○○對上訴人填土之事實知之甚詳，書立承諾書，同意上訴人挖
  取掩覆之土方等語。上訴聲明：原判決廢棄，先位聲明：己○○、甲○○應分別將附圖所示326之2號、326之1號土地上斜虛
  線之土方各127.76立方公尺返還上訴人；備位聲明：原判決廢
  棄，被上訴人應各給付上訴人8萬元及自起訴狀繕本送達翌日
  起至清償日止，按年息5﹪計算之利息。
三被上訴人則以：否認被上訴人分得土地上之土方是上訴人所填
  ，上訴人雖主張張木水之繼承人辛○○、庚○○曾明確表示願
  返還土方，惟系爭協議書簽立人並不包括辛○○、庚○○，且
  未親見上訴人填充土方，又與上訴人有密切往來關係，渠等所
  言不無偏袒上訴人之嫌，不能證明上訴人確有在被上訴人分得
  之土地上填充土方。且上訴人主張不當得利法律關係，亦已逾
  民法規定之15年時效，上訴人不得再請求等語置辯。聲明：上
  訴駁回。
四下列事項為兩造所不爭執（見本院卷第27頁），應堪採認：
  坐落嘉義縣新港鄉○○段共和小段326號土地原為兩造所共有
  ，經本院以96年度訴字第741號判決分割，分割後同段326、32
  6-1、326-2、326-3、326-4號土地（上4筆土地下合稱系爭土
  地）依序分歸上訴人及被上訴人甲○○、己○○、戊○○、丁○○所有。
五兩造爭執事項（見本院卷第27頁）：
  附圖斜虛線位置之土方是否上訴人所填置？上訴人依民法第76
  7 條規定請求被上訴人返還上開土方、依不當得利請求被上訴
  人各返還上訴人8萬元，有無理由？
六本院論述如下：
  按當事人主張有利於己之事實者，就其事實有舉證之責任。民
  事訴訟法第277條前段定有明文。本件上訴人主張附圖所示326
  之2號、326之1號土地上斜虛線之土方各127.76立方公尺係其
  填覆乙節，既為被上訴人所否認，自應由上訴人負舉證責任。
  上訴人固提出系爭協議書、辛○○、庚○○出具之承諾書為證
  。然查，觀諸系爭協議書記載內容係關於屬張進祿之遺產如何
  分配，尚難以證明上訴人填覆如附圖斜虛線位置土方之事實。
  又上訴人固主張辛○○、庚○○知悉上訴人填土之事實，並出
  具承諾書，同意返還土方予上訴人，然此為被上訴人所否認，
  再觀諸上訴人所提出之承諾書2紙記載：辛○○、庚○○承認
  坐落嘉義縣新港鄉○○段共和小段326號土地，其上鴨寮與同
  小段317之1地號土地間之土地，為上訴人購買土方掩覆改良為
  現狀等語，上開位置是否即附圖斜虛線位置之土地，尚有疑義
  ，且亦尚難以該承諾書記載辛○○、庚○○承認承諾書記載之
  土方為上訴人掩覆，即可證明附圖斜虛線之土方確為上訴人所
  填覆。此外，上訴人並未舉證證明附圖斜虛線所示之土方為其
  填覆，故其主張自難採信。上訴人既無法證明附圖斜虛線位置
  土方為其所填置，則其請求被上訴人返還上開土方，暨請求被
  上訴人各返還上訴人8萬元，自屬無據。
七綜上，上訴人依民法第767之規定，請求被上訴人返還上開土
  方，暨依民法第179條不當得利法律關係，請求被上訴人各返
  還上訴人8萬元，並無理由，不應准許。原審為上訴人敗訴之
  判決，尚無違誤，上訴人上訴意旨指摘原審判決此部分不當，
  求予廢棄，為無理由，應予駁回。
八兩造其餘攻擊防禦方法，經核均與本件判決結果不生影響，爰
  不一一論敘，併此敘明。
九據上論結，本件上訴為無理由，依民事訴訟法第436條之1第3
  項、第463條、第449條第1項、第78條，判決如主文。
中    華    民    國     99    年    1    月    29    日
                    民事第三庭  審判長法  官  黃茂宏
                                      法  官  洪嘉蘭
                                      法  官  蘇雅慧
正本係照原本作成。
不得上訴。
中    華    民    國     99    年    1    月    29    日
                                      書記官  劉昀匊

司法院資訊處製作；財團法人民間司法改革基金會備份。
